【裁判字號】    91,訴,2455
【裁判日期】    920408
【裁判案由】    分割共有物
【裁判全文】
臺灣台南地方法院民事判決  九十一年度訴字第二四五五號
    原      告    乙  ○  ○
    訴訟代理人    王  進  輝  律師
    複  代理人    庚  ○  ○
    被      告    戊  ○  ○
                  己  ○  ○
                  丙  ○  ○
                  丁  ○  ○
                  甲      ○
    訴訟代理人    徐  豐  益  律師
右當事人間請求分割共有物事件，本院判決如左：
    主      文
兩造共有坐落臺南市○○區○○段一一三九地號、地目田、面積三０一六點一七平方
公尺土地，應分割如附圖所示：編號甲部分面積一五０八點０九平方公尺土地，分歸
原告取得；編號乙部分面積五０二點七平方公尺，分歸被告甲○取得；編號丙部分面
積一二五點六七平方公尺，分歸被告戊○○取得；編號丁部分面積一二五點六七平方
公尺，分歸被告己○○取得；編號戊部分面積一二五點六七平方公尺，分歸被告丙○○取得；編號己部分面積六二八點三七平方公尺，分歸被告丁○○取得。
訴訟費用由兩造按附表所示應有部分之比例負擔。
    事      實
甲、原告方面：
一、聲明：求為判決如主文第一項所示。
二、陳述：
  (一)緣兩造共有坐落臺南市○○區○○段一一三九地號土地（下簡稱系爭土地），兩
    造之應有部分分別如附表所示，茲因管理上不便有分割之必要，而為被告所拒。
  (二)按各共有人得隨時請求分割共有物，分割方法不能協議決定者，法院得因任何共
    有人之聲請裁判分割，民法第八百二十三條第一項前段及第八百二十四條第一項
    分別定有明文。又依新修正之農業發展條例第十六條但書第四款規定「本條例中
    華民國八十九年一月四日修正施行前之共有耕地，得分割為單獨所有」。
  (三)以系爭土地之地形及位置觀之，並考量現物利用之情形，以原告所提出之分割方
    案，最為公平且合乎兩造利益，兩造占有利用系爭土地之情形大致如附圖所示之
    分割方案，系爭土地現由南方道路出入，採取此分割方案各共有人通行並無困難
    ，又兩造所分得之長方形土地，可避免農具機頻頻轉彎，方便耕作。
三、證據：提出土地登記謄本、地籍圖謄本各一份為證。
乙、被告方面：
壹、被告甲○部分：
一、聲明：求為判決：(一)駁回原告之訴。(二)訴訟費用由原告負擔。
二、陳述：不同意分割，因分割後土地會變的太過細長以致無法利用，且無經濟效益
    ，不同意原告之分割方案，應採取變價分割，系爭土地被告並未使用。
貳、被告戊○○、丁○○部分：均未於言詞辯論期日到場，惟據其先前到場之陳述：
    同意分割。
、被告丙○○部分：同意分割，對於分割方案沒有意見。
肆、被告己○○部分均未於言詞辯論期日到場，亦未提出任何書狀作何聲明或陳述。
戊、本院依原告之聲請履勘系爭土地並囑託臺南市安南地政事務所依原告所提出之分
    割方案製作複丈成果圖。
    理      由
一、被告己○○、戊○○、丁○○經合法通知，未於言詞辯論期日到場，核無民事訴
    訟法第三百八十六條所列各款情形，爰依原告之聲請，由其一造辯論而為判決。
二、本件原告起訴主張：坐落臺南市○○區○○段第一一三九地號土地為兩造所共有
    ，應有部分各如附表所示，而系爭共有土地並無因物之使用目的不能分割或契約
    定有不分割之期限之情形，惟因兩造就分割方法無法達成協議，為此，爰依民法
    第八百二十三條之規定提起本訴，訴請裁判分割等情，業據其提出所述之土地登
    記謄本、地籍圖謄本各一份（本院九十一年度南調字第一００號卷第七至十三頁
    ）為證，並為到場之被告甲○、戊○○、丁○○、丙○○所不爭執，而被告己○○均未於言詞辯論期日到場，復未提出任何書狀及證據供本院參酌，因此，綜上
    證據調查之結果，應堪認原告之上開主張為真實。
三、按各共有人，得隨時請求分割共有物。但因物之使用目的不能分割或契約定有不
    分割之期限者，不在此限。共有物之分割，依共有人協議之方法行之；分割之方
    法，不能協議決定者，法院得因任何共有人之聲請，命以裁判分割，民法第八百
    二十三條第一項、八百二十四條第一、二項分別定有明文；次按每宗耕地分割後
    每人所有面積未達○‧二五公頃者，不得分割。但本條例中華民國八十九年一月
    四日修正施行前之共有耕地，得分割為單獨所有。查兩造共有之系爭土地乃於八
    十九年一月四日之前共有者，故無前揭農業發展條例第十六條之限制，又系爭土
    地並無因物之使用目的不能分割，且兩造間並無不為分割之約定，亦未定有不分
    割之期限致不能分割之情形，惟因無法達成協議分割之事實，再徵之原告及被告
    甲○就分割之方法各有主張，顯已無法合意分割之方法以觀，則揆諸前揭法條規
    定，原告訴請裁判分割，於法並無不合，自應准許。
四、又按共有物之分割，應由法院依民法第八百二十四條之規定命為適當分配，不受
    當事人主張之拘束，分割共有物時，法院應參酌當事人之聲明、共有物之性質、
    經濟效用及全體共有人之利益等因素公平為之。經查，有關系爭土地之分割分案
    ，除被告甲○抗辯應以變價分割為宜外，其餘被告均未提出分割方案供本院參酌
    ，經核原告所提出如附圖所示之分割方案，係以南北向分割線，依兩造應有部分
    比例、面積、系爭土地之使用狀況，自東向西依序分割，分割後兩造所取得之土
    地均呈方整規則形狀，有利於土地之整體利用，雖因被告戊○○、己○○、丙○○所持有之應有部分各僅二十四分之一，故所分歸取得之土地較小且屬狹長型，
    長度約三十八公尺，其最小面路寬度則約三點五公尺，然審之系爭土地乃屬田地
    且為耕作使用，狹長地形並無礙於農業使用，又原告、被告甲○、丁○○所分歸
    取得之土地則呈長方形，其中被告甲○所分得之土地，面路寬尚有約十三公尺，
    得以充分使用無損於土地價值，亦不因此地形減損其經濟利益，而系爭土地目前
    僅由原告及被告丁○○各自在系爭土地之東側及西側為耕作使用，如附圖所示之
    分割方案其等所分歸取得土地之坐落位置，亦與其等目前使用之位置相符，此有
    勘驗筆錄及現場草圖在卷可稽（本院卷三一至三四頁），不會改變原告及被告丁○○之原本規劃與利用，且兩造所分得之土地均面臨南側之唯一產業道路，得以
    接連外環之公學路以為對外聯絡及出入，綜參以上各情，本院審酌各共有人之利
    害關係、共有物之性質、經濟效用及全體共有人間分割利益之公平，任原告所提
    出如附圖所示之分割方案，不但可發揮系爭土地之經濟效用，合乎系爭土地目前
    之使用現況，亦兼顧全體共有人之利益及對外通行問題，為適當之分割方法，爰
    定系爭土地之分割方式如附圖臺南市安南地政事務所九十一年十二月二十七日所
    繪製之複丈成果圖所示，即編號甲部分面積一五０八點０九平方公尺土地，分歸
    原告取得；編號乙部分面積五０二點七平方公尺，分歸被告甲○取得；編號丙部
    分面積一二五點六七平方公尺，分歸被告戊○○取得；編號丁部分面積一二五點
    六七平方公尺，分歸被告己○○取得；編號戊部分面積一二五點六七平方公尺，
    分歸被告丙○○取得；編號己部分面積六二八點三七平方公尺，分歸被告丁○○
    取得。
五、至被告甲○抗辯：依原告主張之分割方法系爭土地將細分而無法使用，且無經濟
    價值，應予變價分割為宜云云。惟按共有物之分割，依共有人協議之方法行之。
    分割之方法，不能協議決定者，法院得因任何共有人之聲請，命為左列之分配：
    一以原物分配於各共有人。二變賣共有物，以價金分配於各共有人，民法第八百
    二十四條第一、二項分別定有明文。又按共有物分割之方法，須先就原物分配，
    於原物分配有困難時，則予變賣，以價金分配於各共有人。而就原物分配時，如
    發見共有人中有不能按其應有部分受分配者，亦得以金錢補償之，並非必定出於
    變賣之一途；分割共有物究以原物分割或變價分割為適當，法院應斟酌當事人意
    願、共有物之使用情形、經濟效用及全體共有人之利益等情形而為適當之分割，
    不受共有人所主張分割方法之拘束（最高法院五十一年台上字第二七一號判例、
    八十八年台上字第六００號判決要旨參照）。查系爭土地現為空地，除原告及被
    告丁○○在其上耕作使用外，並無建物或地上物存在，且其地形規則完整，並無
    原物分割困難之情事，而依原告所提之分割方法而為分割後，雖各共有人所取得
    之土地因分割而細分，然並不致有無法使用之情事，已見前述，況被告甲○所分
    得之土地，面路寬度約莫十三公尺，長度約三十八公尺，均呈方整規則狀，並無
    減損其經濟效用之虞，再者，應有部分較小之被告戊○○、丁○○、丙○○，雖
    按原告所提之分割分案所分得之土地呈狹長型，面寬僅約三點五公尺，仍均同意
    原物分割，且系爭土地目前乃由原告及被告戊○○為農作使用，被告甲○並未在
    其上為任何使用，故原物分割亦不會影響被告甲○未來之使用，揆諸前揭判例及
    判決要旨，本院斟酌系爭土地原物分配並無困難、當事人之意願、使用情形及兩
    造之利益，認以原物分割為適當，是被告甲○此部分抗辯，顯不可採。
六、綜上所述，本件原告起訴主張系爭土地為兩造所共有，應有部分各如附表所示，
    而系爭土地並無因物之使用目的不能分割或契約定有不分割之期限之情形，惟因
    兩造就分割方法無法達成協議，為此，爰依民法第八百二十三條規定提起本件訴
    訟，為有理由，自應准許，從而，本院審酌各共有人之利害關係、共有物之性質
    、經濟效用、全體共有人之利益、公平等情，定系爭土地之分割方案如後附圖臺
    南市安南地政事務所九十一年十二月二十七日所繪製之複丈成果圖，爰判決分割
    如主文第二項所示。
七、末按敗訴之行為，按當時之訴訟程度為伸張或防衛權利所必要者，因該行為所生
    之費用，法院得酌量情形命敗訴之當事人負擔其一部。民事訴訟法第八十一條第
    二款定有明文。本件因係分割共有物而涉訟，惟因分割方法兩造無法達成協議，
    原告及被告甲○於訴訟進行中分別提出原物分割之分割方案及變價分割之主張，
    可認係按當時之訴訟為伸張及防衛權利所必要，依前揭說明，本院認本件訴訟費
    用應由兩造依附表所示應有部分之比例負擔，併此敘明。
八、結論：本件原告之訴為有理由，依民事訴訟法第三百八十五條第一項前段、第七
    十八條、第八十一條第二款、第八十五第一項但書，判決如主文。
中      華      民      國    九十二    年      四      月      八      日
                           臺灣臺南地方法院民事第二庭
~B審判長法官  蔡美美
~B法      官  吳坤芳
~B法      官  黃欣怡
右為正本係照原本作成
如對本判決上訴，須於判決送達後廿日內向本院提出上訴狀
中      華      民      國    九十二    年      四      月      九      日
~B法院書記官  陳靜娟
~FO
~T40
附表：兩造共有坐落臺南市○○區○○段一一三九地號土地之應有部分
┌──┬──────┬────────┐
│編號│共  有  人  │應有部分        │
├──┼──────┼────────┤
│一  │乙○○      │二分之一        │
├──┼──────┼────────┤
│二  │甲○        │六分之一        │
├──┼──────┼────────┤
│三  │戊○○      │二十四分之一    │
├──┼──────┼────────┤
│四  │己○○      │二十四分之一    │
├──┼──────┼────────┤
│五  │丙○○      │二十四分之一    │
├──┼──────┼────────┤
│六  │丁○○      │二十四分之五    │
└──┴──────┴────────┘


司法院資訊處製作；財團法人民間司法改革基金會備份。
